臺灣臺北地方法院民事判決　八十九年度簡上字第一九一號
　　上　訴　人　甲　○
　　訴訟代理人　辛○○
　　　　　　　　　　　　　送達.
　　　　　　　　乙○○
　　被上 訴 人　戊○○
　　　　　　　　丁○○
　　　　　　　　庚○○
　　　　　　　　己○○○
右當事人間請求返還所有權狀等事件，上訴人對於中華民國八十八年十二月二十二日
本院台北簡易庭八十八年度北簡字第九九九八號第一審判決提起上訴，本院判決如左
：
    主      文
上訴駁回。
第二審訴訟費用由上訴人負擔。
    事      實
甲、上訴人方面：
壹、聲明：
一、原判決廢棄。
二、被上訴人應連帶將（一）上訴人甲○蓋用印章之臺北縣萬里鄉○○里○○段瑪鍊
    港內小段第七六、七七、七八、七八之一地號四筆土地（下稱系爭土地）之買賣
    所有權移轉契約書（二）蓋用甲○印章之農業用地免徵土地增值稅申請書（三）
    蓋用甲○印章之承受農地繼續耕作承諾書（四）台北縣萬里鄉戶政事務所於民國
    八十年一月二十九日核發之北縣萬戶印證字第一七六號甲○印鑑證明等四種文件
    （下稱系爭文件）返還予上訴人。
貳、陳述：除與原宣示判決筆錄記載相同者茲予引用外，補稱：
一、訴外人王大維與上訴人間就系爭土地之信託契約既未經解除，上訴人當然得依民
    法第七百六十七條規定行使土地所有權人之權利，及依民法第一百十三條規定行
    使契約當事人之權利，請求返還系爭文件：
  （一）被上訴人雖主張上訴人與訴外人胡順評於八十年三月四日就系爭土地成立買
        賣契約，因而將包括系爭文件及系爭土地之所有權狀在內之五種文件，交予
        被上訴人戊○○辦理所有權移轉登記手續，嗣因胡順評無法取得自耕能力證
        明，上開買賣契約違反修正前土地法第三十條之規定而無效，戊○○始因王
        大維之指示，將系爭文件轉交予被上訴人丁○○占有。
  （二）惟查王大維並未曾指示被上訴人戊○○將系爭文件交付被上訴人丁○○。蓋
        若王大維確曾指示戊○○將系爭文件交付丁○○執有，而丁○○既曾執王大
        維所簽發，金額合計新台幣（下同）五千一百五十萬元之五紙本票債權，就
        本院八十二年度民執甲字第一二九號強制執行事件，聲明參與分配。且據丁○○、王大維於本院八十四年度易字第三九五號刑事案件之陳述，其中四紙
        金額合計三千一百五十萬元之本票，係王大維以系爭土地設定抵押權而向丁○○借款所簽發者，則上開五千一百五十萬元債權必因丁○○上開聲明參與
        分配而獲得部分抵償。惟事實上，於臺灣高等法院八十七年度重訴字第七六
        號侵權行為損害賠償事件，八十七年八月二十五日準備程序期日，承審法官
        卻仍提示附於該執行卷內之上開五紙本票，詢問被上訴人有何意見？足見上
        開債務於王大維生前分文未減，而足反證王大維顯未曾指示戊○○將系爭文
        件交付丁○○執有，否則上開債務豈有未予減少之理？
  （三）另按解除權之行使，應向他方當事人以意思表示為之，民法第二百五十八條
        第一項定有明文。上開所謂「王大維對戊○○之指示」，及買受人胡順評無
        法取得自耕能力以致上開買賣契約無效等二事，既均非「王大維對於上訴人
        甲○解除系爭土地信託契約」之意思表示，上訴人即仍受託為系爭土地之所
        有權登記名義人，自得行使土地所有權人之權能，向被上訴人請求返還系爭
        文件。
  （四）「在受託人未將受託財產移還信託人以前，不能謂該財產仍為信託人之所有
        。」最高法院六十二年台上字第二九九六號著有判例，可資參照。準此，上
        訴人於法律上當然是系爭土地及系爭文件之所有人，得依民法第七百六十七
        條規定，請求被上訴人返還系爭文件。
二、原判決以訴外人王大維取代上訴人而為上開買賣契約之賣方當事人暨戊○○代書
    之委任人，與法未合：
  （一）上訴人為上開無效買賣契約之賣方當事人，戊○○則為該買賣契約之書寫人
        、見證人及受託辦理移轉登記手續之代理人，王大維則未具名於上開買賣契
        約。上開買賣契約既因違反修正前土地法第三十條之規定而無效，上訴人自
        得依民法第一百十三條有關無效法律行為當事人之回復原狀請求權，請求被
        上訴人返還系爭文件。原判決以訴外人王大維取代上訴人而為上開買賣契約
        之賣方當事人暨戊○○代書之委任人，自屬不當。
  （二）王大維縱對於系爭土地擁有信託權利，惟其既未解除與上訴人間之上開信託
        契約，其信託權利應僅為其與上訴人間之權利義務關係，並不及於戊○○及
        系爭文件，自不得將系爭文件之返還請求權利轉讓被上訴人丁○○。從而，
        被上訴人基於所謂「王大維對於戊○○之指示交付」而占有系爭文件，自無
        合法依據，被上訴人即應將系爭文件返還其所有人即上訴人。原判決竟採信
        被上訴人之意見，謂被上訴人係基於王大維對戊○○之指示交付而占有系爭
        文件，以王大維取代上訴人而為上開買賣契約之賣方當事人暨戊○○代書之
        委任人，自有未洽。
  （三）信託人死亡，信託財產即成為遺產，信託關係並非即歸於消滅：王大維於生
        前既未解除其與上訴人間之上開信託契約，嗣王大維雖於八十五年一月三十
        日死亡，惟上開信託財產僅成為王大維之遺產，得由其繼承人向上訴人請求
        返還而已，信託契約並非當然歸於消滅。由此足見被上訴人從未擁有系爭土
        地之受讓權利，並應將系爭文件返還上訴人，上訴人始能據以返還信託遺產
        即系爭土地予王大維之繼承人。且系爭土地既仍登記為上訴人所有，上訴人
        自仍得依民法第七百六十七條規定，向被上訴人請求返還系爭文件。
三、所謂「王大維指示交付權狀予丁○○」之說，違反民法第五百四十三條之規定：
    蓋「委任人非經受任人之同意，不得將處理委任事務之請求權，讓與第三人。」
    民法第五百四十三條定有明文。上開無效買賣契約之訂定，既係上訴人受王大維
    之指示所處理之委任事務，則因該買賣契約無效所生之回復原狀請求權，自亦在
    上訴人受任處理之範圍內。從而，王大維非經上訴人之同意，自不得將系爭文件
    之返還請求權讓與第三人丁○○。被上訴人戊○○所謂依王大維之指示交付系爭
    文件予丁○○之說，即無可採，丁○○就系爭文件即屬無權占有，應將之返還予
    上訴人。
四、原判決有違反民法第七百五十八條規定之不當：
    我國民法關於不動產物權既採登記主義，依登記名義表彰其所有權人，且王大維
    既將系爭土地信託登記為上訴人名義，其法律上之所有權即屬上訴人所有，王大
    維即非系爭土地之法律上所有人，自無系爭文件之處分權。從而，被上訴人縱係
    依王大維之指示占有系爭文件，仍屬無權占有。原判決依原審卷附之受任承諾書
    及刑事判決書，據以創設王大維就系爭土地之所有權，認為系爭土地之真正所有
    權人為王大維，王大維就系爭文件並有處分權，顯與上開物權登記之法律規定牴
    觸，並有非法創設「王大維物權」之違法。
五、被上訴人庚○○、己○○○二人對於上訴人所擁有之三千萬元抵押債權及因而衍
    生之調解債權，實際上是當事人即庚○○、己○○○及上訴人間，以通謀意思表
    示所做成之假債權：
    被上訴人庚○○、己○○○二人對上訴人根本未享有上開三千萬元之債權及其從
    屬權利之抵押權。庚○○、己○○○二人於形式上對上訴人所擁有之上開三千萬
    元調解債權，事實上僅係調解當事人間通謀虛偽意思表示所做成之假債權。被上
    訴人共同捏造王大維、丁○○等亦共同成立調解之事實，利用系爭文件，予以侵
    占、挪用冒充，偽造成上訴人對被上訴人庚○○、己○○○各負有二千二百萬元
    或三千萬元之調解債務，自屬共同侵害上訴人之權利，應依民法第一百八十五條
    第一項、第一百七十九條規定，連帶返還系爭文件予上訴人。
六、被上訴人丁○○、庚○○、己○○○雖就上訴人將系爭土地所有權移轉與訴外人
    林澤民所有之行為，對上訴人提起附帶民事訴訟，請求上訴人賠償其等之損害，
    惟已經臺灣高等法院以八十九年度重訴更（一）字第一號附帶民事訴訟判決駁回
    其等之請求，亦即完全否決上訴人上開移轉所有權予林澤民之行為，有致生損害
    於其三人之事實。由此事實，足證被上訴人均係無權占有系爭文件。
參、證據：除援用第一審所提證據外，補提下列證據為證：
    上證一：被上訴人戊○○於台灣士林地方法院八十六年度易字第一七五六號偽造
            文書等案件，八十六年七月十六日具結證言筆錄影本一件。
    上證二：系爭四筆土地之登記簿謄本（影本）各一件。
    上證三：台灣士林地方法院檢察署八十五年度偵字第一○七六六號告訴狀影本一
            件。
    上證四：最高法院九十年度台上字第三九四八號刑事判決書影本一件。
    上證五：被上訴人戊○○於台灣士林地方法院八十五年度自字第三一六號詐欺案
            件，八十六年三月三日證詞筆錄影本一件。
    上證六：被上訴人戊○○於台灣士林地方法院檢察署八十五年度偵字第一○七六
            六號案件，八十六年七月十六日具結證言筆錄影本一件。
    上證七：台灣高等法院八十九年度重訴更（一）字第一號民事判決書影本一件。
    上證八：本院八十六年度北簡字第七一二五號返還所有權狀等事件，八十七年五
            月十五日言詞辯論筆錄影本一件。
    並聲請命被上訴人提出下列證據：
    （一）系爭土地之「第二份」買賣過戶文件。
    （二）上訴人依上開調解所交付之八百萬元本票原本或為該八百萬元給付之相關證
          據。
    （三）王大維已於何時解除其與上訴人間信託契約之證據。
    （四）被上訴人如何使王大維交付系爭文件之「對價交易」之證據。
乙、被上訴人戊○○部分：
    被上訴人戊○○未於言詞辯論期日到場，惟據其前於準備程序期日，及以信箋聲
    明及陳述略以：其僅有簽買賣契約書，所有文件均已不在其持有中，均已為買方
    即被上訴人丁○○所持有等語，資為抗辯。
丙、被上訴人丁○○、庚○○、己○○○部分：
壹、聲明：上訴駁回。
貳、陳述：除與原宣示判決筆錄所載相同者茲予引用外，補稱：
一、就信託契約之外部關係而言，受託人固屬信託財產之所有人，惟就內部關係而言
    ，受託人仍受其與信託人間所訂契約之拘束，信託財產之真正所有人仍為信託人
    ，且受託人應受信託人所為指示之限制。本件信託契約之當事人既係信託人即王
    大維與受託人即上訴人，且王大維已依其與上訴人間所訂上開信託契約之約定，
    在其位於台北市○○○路之辦公室，於被上訴人丁○○之面前，指示受託人即上
    訴人將系爭文件交付被上訴人戊○○，上訴人並已依指示交出，嗣戊○○再依王
    大維之指示將系爭文件交付被上訴人丁○○，則上訴人於事後自無權以所有權人
    名義向被上訴人索回系爭文件。況依上訴人自認真正之受託承諾書所載，上訴人
    就系爭土地僅係形式之名義人，並無實質處分權，自無權向被上訴人請求返還系
    爭文件。
二、系爭土地固因上訴人與王大維間所訂上開信託契約而登記為上訴人名義所有，且
    於對外關係上係屬上訴人所有之財產，惟上訴人就系爭土地仍僅為虛有之產權登
    記名義人，委任人王大維僅不得對系爭土地直接行使物權法所規定之權利，非謂
    不得依約對上訴人為指示，從而王大維就系爭文件自有實質處分權限，上訴人自
    不得違反王大維上開指示，向被上訴人取回系爭文件。
三、本件信託關係既成立於信託法施行之前，有關信託之法律關係即應準用民法關於
    委任之規定，從而王大維與上訴人間之信託契約於王大維死亡時即當然消滅，惟
    非謂上訴人即可自行處分信託財產而損害信託人之債權人。上訴人明知被上訴人
    丁○○為王大維之債權人，王大維並同意以上開信託財產抵償積欠丁○○之債務
    ，上訴人並併存承擔王大維對丁○○所負上開債務，王大維生前因而指示戊○○
    將系爭文件交付丁○○，就此指示，上訴人仍有遵守之義務，自不得違反指示，
    向被上訴人請求返還系爭文件。
四、王大維指示戊○○將系爭文件交付被上訴人丁○○，並非民法第五百四十三條所
    定委任事務處理請求權之讓與，自與上開條文規定無涉，上訴人所稱王大維上開
    指示違反民法上開條文之規定，自無可採。
五、上訴人另稱被上訴人與其通謀成立三千萬元之假債權，被上訴人共同以系爭文件
    偽造調解債務，惟未舉證證明，且上開調解係由上訴人與被上訴人庚○○等三人
    共同於鹿港調解委員會所成立，並經法院核定在卷，已屬公文書，其效力與判決
    書相同，非可隨意否認其內容之真正，自無偽造可言。上訴人請求被上訴人提出
    八百萬元本票正本，以證明上開調解債務屬實云云，自非可採。又，上開調解事
    件之卷宗內是否附有系爭文件，與本件爭點並無關係，上訴人請求被上訴人提出
    ，亦屬無據。
六、上訴人非系爭文件之所有人，無權請求被上訴人返還系爭文件。又系爭土地係不
    動產，系爭文件則屬動產，二者性質有別，且系爭土地所有權之移轉登記並不以
    提出系爭文件為必要，從而上訴人於王大維死亡後，雖負有返還系爭土地之所有
    權予王大維繼承人之義務，惟此義務之履行顯與被上訴人是否返還系爭文件無關
    ，上訴人稱被上訴人應返還系爭文件，俾其據以返還系爭土地予王大維之繼承人
    云云，顯屬託詞。
參、證據：援用第一審所提之證據。
丁、本院依職權命被上訴人丁○○提出系爭文件。
      理      由
甲、程序部分：
    本件被上訴人戊○○未於言詞辯論期日到場，核無民事訴訟法第三百八十六條所
    列各款之情形，爰依上訴人之聲請，由其一造辯論判決。
乙、得心證之理由：
一、本件上訴人起訴主張：伊與訴外人胡順評於八十年三月四日，就系爭土地成立買
    賣契約，伊因而將系爭文件（包括系爭土地之所有權狀在內）交予被上訴人戊○○辦理所有權移轉登記手續，嗣因胡順評無法取得自耕能力證明，上開買賣契約
    違反修正前土地法第三十條之規定而無效，詎戊○○並未受王大維之指示，竟逕
    自將系爭文件及系爭土地之所有權狀轉交被上訴人丁○○占有，且王大維並未對
    伊為解除系爭土地信託契約之意思表示，伊即仍受託為系爭土地所有權之登記名
    義人，得依民法第七百六十七條規定，行使土地所有權人之權能，請求被上訴人
    返還系爭文件。又上開買賣契約既因違反修正前土地法第三十條之規定而無效，
    伊亦得依民法第一百十三條有關無效法律行為當事人之回復原狀請求權，請求被
    上訴人返還系爭文件。且王大維既將系爭土地信託登記為伊名義，其法律上之所
    有權即屬伊所有，王大維即非系爭土地之法律上所有人，並無系爭文件之處分權
    ，被上訴人縱係依王大維之指示占有系爭文件，仍屬無權占有。被上訴人庚○○
    、己○○○對於上訴人所擁有之三千萬元抵押債權及因而衍生之調解債權，是當
    事人間以通謀虛偽意思表示所做成之假債權，被上訴人共同利用系爭文件，予以
    侵占、挪用冒充，偽造成上訴人對被上訴人庚○○、己○○○各負有二千二百萬
    元或三千萬元之調解債務，為共同侵害上訴人之權利，依民法第一百十三條、第
    一百七十九條、第一百八十五條第一項，第七百六十七條規定，請求命被上訴人
    連帶返還系爭文件予上訴人等語。經原審判決駁回上訴人之訴，上訴人不服，提
    起上訴，嗣於上訴繫屬中具狀撤回請求返還系爭土地之所有權狀之部分。
二、被上訴人則以：上訴人係依王大維之指示，將系爭文件交付戊○○，嗣戊○○再
    依王大維之指示將系爭文件交付丁○○，均非無權占有。王大維雖將系爭土地所
    有權移轉登記予上訴人，惟王大維僅不得對系爭土地直接行使物權法所規定之權
    利，仍得依信託契約對上訴人為指示，上訴人不得違反王大維指示，向被上訴人
    取回系爭文件。本件信託關係於王大維死亡時雖已消滅，惟上訴人仍不得違反王
    大維生前所為之上開指示。且王大維所為指示戊○○將系爭文件交付被上訴人丁○○之行為，並非民法第五百四十三條所定委任事務處理請求權之讓與，與上開
    條文規定無涉。又上訴人於王大維死亡後，雖負有返還系爭土地之所有權予王大
    維繼承人之義務，惟此義務之履行與被上訴人是否返還系爭文件無關，上訴人非
    系爭文件之所有人，無權請求被上訴人返還系爭文件等語，資為抗辯。
三、上訴人主張王大維生前於七十八年七月二十日，將系爭土地信託登記在伊名下，
    嗣於八十年三月四日將系爭土地出售予胡順評，由丁○○代理，並委託戊○○辦
    理所有權移轉登記手續，訂立系爭土地買賣契約同時即將系爭文件交付戊○○保
    管，惟因系爭土地為農業用地，而胡順評因迄未能取得自耕能力證明，依修正前
    土地法第三十條規定，致未能辦理系爭土地所有權移轉登記，而王大維迄八十五
    年一月三十日死亡時止，並未解除系爭土地之信託契約等事實，業據提出不動產
    買賣契約書、受任承諾書各一件為證，並為被上訴人所不爭執，堪信為真實。惟
    被上訴人丁○○、庚○○、己○○○否認無權占有系爭文件，被上訴人戊○○則
    否認執有系爭文件，並各以前開情詞置辯。是本件應審究之爭點即為：（一）王
    大維依其與上訴人所訂上開信託契約約定，將系爭土地登記為上訴人名義所有後
    ，是否得依上開信託契約指示上訴人將系爭文件交付其指定之人？上訴人就王大
    維所為指示，有無遵守義務？此義務是否因王大維死亡而消滅？（二）上訴人是
    否曾依王大維之指示，將系爭文件交付被上訴人戊○○保管，用以辦理系爭土地
    之所有權移轉登記？嗣戊○○是否再依王大維之指示，將系爭文件交付被上訴人
    丁○○收執？（三）上訴人與胡順評就系爭土地所簽訂上開買賣契約，是否有效
    ？上訴人是否得依民法第一百十三條或第七百六十七條規定，請求被上訴人返還
    系爭文件？（四）被上訴人占有系爭文件，是否不當得利？有無不法侵害上訴人
    之權利？上訴人主張被上訴人共同利用系爭文件偽造文書侵害其權利，據以請求
    被上訴人返還系爭文件，是否有據？以下分別論述之。
四、經查：
  （一）上訴人於七十八年三月七日受訴外人王大維之信託，為系爭土地所有權名義
        登記人之事實，業據被上訴人提出上訴人所書立，附於原審卷內之受任承諾
        書可憑。依該受任承諾書所載「立書人（即上訴人）保證‧‧‧，非經王大
        維先生書面同意，絕不以任何方式處分該地（即系爭土地），若經王大維指
        示，登記名義或為任何處分時，受任人隨時配合辦理，絕不拖延」等語，足
        認上訴人與王大維間就系爭土地有信託契約存在。
  （二）按就信託契約之外部關係而言，受託人固屬信託財產之所有人，惟就其內部
        關係而言，受託人仍受其與信託人間所訂契約之拘束，信託財產之真正所有
        人仍為信託人，且受託人應受信託人所為指示之拘束。本件信託契約之當事
        人既為信託人王大維與受託人即上訴人，從而王大維自得依上開信託契約為
        指示，上訴人即有「隨時配合辦理，絕不拖延」之義務。王大維雖依上開信
        託契約約定，將系爭土地登記為上訴人名義所有，惟王大維僅不得對系爭土
        地直接行使物權法所規定之相關權利而已，非謂王大維就系爭土地已無任何
        權利，且不影響王大維得依上開信託契約，就系爭土地之權利行使，對上訴
        人為特定指示，上訴人即有遵守配合之義務。上訴人所稱其為系爭土地之法
        律上所有人，王大維未經其同意，不得將系爭文件交付被上訴人，亦不得將
        系爭文件之返還請求權讓與被上訴人，否則即與民法第五百四十三條及第七
        百五十八條之規定有違云云，尚有誤解，均非可採。
  （三）次按「委任關係，因當事人一方死亡、破產或喪失行為能力而消滅。但契約
        另有訂定，或因委任事務之性質，不能消滅者，不在此限。」「前條情形，
        如委任關係之消滅，有害於委任人利益之虞時，受任人或其繼承人，或其法
        定代理人，於委任人或其繼承人，能接受委任事務前，應繼續處理其事務。
        」民法第五百五十條、第五百五十一條定有明文。從而，王大維嗣雖於八十
        五年一月三十日死亡，上訴人仍應依約將系爭土地返還王大維之繼承人，於
        王大維之繼承人能接受委任事務前，上訴人並有繼續處理受託任務之義務，
        自有繼續遵守王大維生前所為上開指示之義務，其遵守義務並不因王大維死
        亡而消滅。上訴人另稱被上訴人應將系爭文件返還上訴人，上訴人始能據以
        返還系爭土地予王大維之繼承人云云，惟上訴人所負返還系爭土地予王大維
        繼承人義務之履行，與系爭文件是否返還上訴人二者間並無必然之關係，上
        訴人所稱亦無可採。
五、被上訴人丁○○與王大維自七十八年二月一日起至七十九年四月二十三日間，向
    有資金往來，而至七十八年八月八日將系爭土地設定最高限額抵押權給丁○○指
    定之被上訴人庚○○及己○○○前，丁○○借予王大維之金額共達八千多萬元之
    事實，業經王大維於本院八十四年度易字第三九五號偽造文書案件審理中供承在
    卷，並經台灣高等法院八十四年度上易字第五六七六號刑事確定判決審認在案，
    此有該判決附於原審卷第一○二頁可憑。嗣因王大維無力還款，遂同意將系爭土
    地移轉登記予丁○○指定之第三人胡順評，且為使系爭土地順利移轉，上訴人並
    提供自己在台北縣萬里鄉○○村○○街四號四樓之戶籍所在地，供胡順評遷入該
    址，協助胡順評取得自耕能力之事實，亦經台灣士林地方法院八十六年度訴字第
    八八號民事確定判決及上開刑事確定判決審認在卷。又兩造於八十三年三月四日
    ，在王大維位於台北市○○○路之辦公室商討系爭土地之移轉事宜，並由上訴人
    將系爭文件交付予戊○○辦理系爭土地之所有權移轉登記手續，嗣因胡順評無法
    取得自耕能力證明，戊○○始依王大維指示，將系爭文件轉交丁○○收執之事實
    ，亦經台灣高等法院八十六年度上易字第六八０一號刑事判決（見原審卷第十二
    頁）認定在案。足認王大維確曾依其與上訴人間所訂上開受任承諾書之約定，指
    示上訴人將系爭文件交付戊○○，嗣戊○○又依王大維之指示，將系爭文件交付
    丁○○執持。上訴人辯稱王大維未曾指示將系爭文件交付被上訴人戊○○，否認
    被上訴人丁○○係依王大維之指示而有權占有系爭文件云云，均非可採。
六、
  （一）按「以不能之給付為契約之標的者，其契約為無效。但其不能情形可以除去
        ，而當事人訂約時並預期於不能之情形除去後為給付者，其契約仍為有效。
        」民法第二百四十六條第一項定有明文。查，上開買賣契約書第三條約定：
        「本案係農地，其土地過戶需依農業發展條例辦理，乙方在土地過戶上應無
        條件配合。」且王大維於生前即指示上訴人與被上訴人丁○○所指定之第三
        人胡順評訂立上開買賣契約，將系爭土地出售予胡順評，嗣胡順評雖無法取
        得自耕能力之證明，系爭土地無法移轉為胡順評所有，惟王大維仍指示戊○○將系爭文件交付被上訴人丁○○執持之事實經過，業經王大維於本院八十
        四年度易字第三九五號偽造文書案件審理中供述在卷，並經臺灣高等法院八
        十四年度上易字第五六七六號刑事確定判決（原審卷第一○二頁）、台灣士
        林地方法院八十六年度訴字第八八號民事確定判決及臺灣高等法院八十六年
        度上易字第六八○一號刑事判決所分別確認，既如前述，足證王大維確有將
        系爭文件交付被上訴人丁○○收執，俟法令修改，系爭土地得移轉為胡順評
        或丁○○另行指定之其他人所有時，再行辦理所有權移轉登記之意思。從而
        ，依民法上開條文但書規定，上開買賣契約即仍屬有效，被上訴人丁○○依
        上開買賣契約，並依王大維生前所為上開指示占有系爭文件，自非屬無權占
        有。上訴人一再陳稱上開買賣契約無效，主張依民法第一百十三條、第七百
        六十七條規定，請求被上訴人返還系爭文件云云，即屬無據。且，上訴人既
        依王大維生前所為上開指示，將系爭文件交付戊○○，用以辦理系爭土地之
        所有權移轉登記手續，上訴人就系爭文件即已喪失所有權，從而上訴人主張
        其為系爭文件之所有人，依民法第七百六十七條規定，請求被上訴人返還系
        爭文件云云，亦無可採。
  （二）上訴人雖另引臺灣高等法院八十九年度重訴更（一）字第一號民事判決，主
        張被上訴人就上訴人移轉系爭土地所有權予訴外人林澤民之行為，請求上訴
        人賠償損害，業經該判決駁回云云。惟查上開判決係以被上訴人丁○○已以
        被上訴人庚○○、己○○○之名義，就系爭土地設定抵押權擔保其債權，上
        訴人所為上開移轉系爭土地所有權之行為，對於上開抵押權之行使並無影響
        ，丁○○即未因而受有損害，為其判決理由。此與丁○○是否為無有權占有
        系爭文件之間，並無關係，上訴人據以主張被上訴人就系爭文件為無權占有
        ，亦屬無據。
七、上開買賣契約既屬有效，被上訴人丁○○占有系爭文件並非無權占有，其占有系
    爭文件亦非無法律上之原因，上訴人主張被上訴人占有系爭文件，係不法侵害上
    訴人之權利，並屬不當得利，應依民法第一百八十五條第一項、第一百七十九條
    規定，連帶返還系爭文件予上訴人云云，均非可採。上訴人另稱被上訴人共同以
    系爭文件偽造文書，侵害其權利，惟為被上訴人所否認，上訴人復未舉證以實其
    說，且被上訴人縱有共同利用系爭文件偽造文書而侵害上訴人之權利，亦屬上訴
    人是否得另向被上訴人請求損害賠償之問題，與上訴人是否得請求被上訴人返還
    系爭文件無關，從而上訴人主張被上訴人共同利用系爭文件偽造文書侵害其權利
    ，請求被上訴人返還系爭文件云云，亦非有據。
八、綜上所述，上訴人主張上開買賣契約無效，被上訴人無權占有系爭文件，並共同
    利用系爭文件偽造文書侵害其權利，依民法第一百十三條、第一百七十九條、第
    一百八十五條第一項及第七百六十七條規定，請求被上訴人連帶返還系爭文件，
    均非可採。原判決因而為駁回上訴人請求之判決，其所持理由雖與本院稍有不同
    ，惟其結果並無二致，於法即無不合，上訴意旨猶執陳詞，指摘原判決不當，求
    予廢棄改判，為無理由，應予駁回其上訴。
九、本件事證已臻明確，兩造其餘攻擊防禦及舉證，核與判決結果均無影響，爰不一
    一論述，併此敘明。
十、據上論結：本件上訴為無理由，並依民事訴訟法第四百三十六條之一第三項、第
    四百六十三條、第三百八十五條第一項前段、第四百四十九條第一項、第二項、
    第七十八條，判決如主文。
中　　　華　　　民　　　國　 　九十一　　年　　　九　　　月　 　二十　　日
　　　　　　　　　　　　　　　　　 民事第三庭審判長法官　楊絮雲
　　　　　　　　　　　　　　　　　　　　　　　　　 法官　黃書苑
　　　　　　　　　　　　　　　　　　　　　　　　　 法官　張明輝
右為正本係照原本作成
不得上訴
中　　　華　　　民　　　國　　 九十一　　年　　　九　　　月　　 二十　　日
　　　　　　　　　　　　　　　　　　　　　　 法院書記官　周其祥
